【裁判字號】    98,訴,879
【裁判日期】    990317
【裁判案由】    分割共有物
【裁判全文】
臺灣臺南地方法院民事判決               98年度訴字第879號
原      告  丁○○○
訴訟代理人  許雅芬律師
被      告  陳郁芬即洪王昭蟬之遺產管理人
            乙○○
上列當事人間請求分割共有物事件，經本院於民國99年3月3日言
詞辯論終結，判決如下：
    主    文
兩造共有坐落台南市○○區○○段一二三七地號、地目田、面積
四四六點０四平方公尺土地，同段一二三七之一地號、地目田、
面積一一二點四一平方公尺土地，同段一二三七之二地號、地目
田、面積一０點七０平方公尺土地合併分割如附圖所示：即編號
Ａ面積一八九點七二平方公尺分歸原告取得，編號Ｂ面積一八九
點七二平方公尺分歸被告乙○○取得，編號Ｃ面積一八九點七一
平方公尺分歸被告陳郁芬即洪王昭蟬之遺產管理人取得。
訴訟費用新台幣貳萬參仟參佰肆拾柒元，由原告及被告乙○○各
負擔新台幣柒仟柒佰捌拾參元，被告陳郁芬即洪王昭蟬之遺產管
理人負擔新台幣柒仟柒佰捌拾壹元。
    事實及理由
一、本件被告陳郁芬即洪王昭嬋之遺產管理人、乙○○經合法通
    知，均未於最後言詞辯論期日到場，核無民事訴訟法第386
    條所列各款情形，爰依原告之聲請，由其一造辯論而為判決
    。
二、本件原告起訴主張：
（一）共有人之一洪王昭蟬業已死亡而無人承認繼承，業經鈞院
      以96年度財管字第9號裁定選任陳郁芬律師為遺產管理人
      ，爰以陳郁芬為被告提起本件訴訟。
（二）坐落台南市○○區○○段1237地號、地目田、面積446.04
      平方公尺之土地，同段1237之1地號、地目田、面積112.4
      1平方公尺之土地，同段1237之2地號、地目田、面積10.7
      0平方公尺之土地（該3筆土地下稱系爭土地）為兩造所共
      有，應有部分各3分之1。系爭土地相鄰，地目相同，共有
      人亦相同，自得請求合併分割。
（三）按耕地者，指依區域計畫法劃定為特定農業區、一般農業
      區、山坡地保育區、森林區之農牧用地。每宗耕地分割後
      每人所有面積未達0.25公頃者，不得分割，農業發展條例
      第3條第1項第11款、第16條分別定有明文。兩造共有之系
      爭土地地目雖為田，然係屬都市計劃內之農地，非屬耕地
      ，應無農業發展條例規範之適用。
（四）兩造就系爭土地並無因物之使用目的不能分割或契約定有
      不分割之期限致不能分割之情形，惟因洪王昭蟬業已死亡
      ，其持分復經其債權人予以扣押，致無法協議分割，故依
      法訴請分割共有物。爰參酌各共有人之使用現況及意願，
      請求依如附圖所示方案分割。並聲明：求為判決如主文所
      示。
三、被告部分：
（一）被告陳郁芬即洪王昭蟬遺產管理人：尊重抵押權人甲○○
      之意見。抵押權人甲○○之代理人丙○則當庭表示：同意
      依原告所提方案分割，並同意系爭土地分割後，其抵押權
      移存於被告陳郁芬即洪王昭蟬遺產管理人分得之土地上。
（二）被告乙○○未於言詞辯論期日到場，據其之前具狀表示：
      同意依原告所提方案分割。
四、原告主張系爭土地為兩造所共有，原告及被告陳郁芬即洪王
    昭嬋之遺產管理人、乙○○之應有部分各3分之1。系爭土地
    無依使用目的不能分割或不得分割之特約之事實，業據其提
    出土地登記謄本3份為證，並為被告所不爭執，自堪信原告
    之上開主張為真實。
五、按各共有人，除法令另有規定外，得隨時請求分割共有物。
    但因物之使用目的不能分割或契約訂有不分割之期限者，不
    在此限。共有物之分割，依共有人協議之方法行之。分割之
    方法不能協議決定者，法院得因任何共有人之請求，命為下
    列之分配：一、以原物分配於各共有人。但各共有人均受原
    物之分配顯有困難者，得將原物分配於部分共有人。二、原
    物分配顯有困難時，得變賣共有物，以價金分配於各共有人
    ；或以原物之一部分分配於各共有人，他部分變賣，以價金
    分配於各共有人。共有人相同之數不動產，除法令另有規定
    外，共有人得請求合併分割，民法第823條第1項、第824條
    第1項、第2項、第5項分別定有明文。查系爭3筆土地均為兩
    造所共有，雙方既未定有不分割之特約，亦無因物之使用目
    的不能分割情事，兩造復因被告陳郁芬即洪王昭嬋之遺產管
    理人之應有部分遭假扣押查封而不能協議分割，則原告依民
    法第823條第1項、第824條第2項、第5項之規定，訴請裁判
    分割系爭土地，即有理由，應予准許。
六、系爭土地南側臨公學路，北側臨學北段1238-5、1238-4、12
    38-2地號土地，其中學北段1238-5地號土地為原告所有，學
    北段1238-4、1238-2地號土地為被告乙○○所有，系爭土地
    如附圖編號Ａ所示位置有原告所有門牌號碼台南市○○路○
    段144號之未保存登記建物1棟，有原告提出之照片1張及土
    地登記謄本3份附卷可稽。
七、按分割共有物，除應謀共有人間之公平外，並應斟酌各共有
    人之利害關係，並共有物之性質、價格、利用價值、經濟效
    益及實際使用情形決之，要以維持全體共有人之公平為標準
    ，為適當之分配，以免有害社會經濟。經查，系爭土地南側
    臨公學路，北側臨學北段1238-5、1238-4、1238-2地號土地
    ，其中學北段1238-5地號土地為原告所有，學北段1238-4、
    1238-2地號土地為被告乙○○所有，系爭土地如附圖編號Ａ
    所示位置有原告所有門牌號碼台南市○○路○段144號之未保
    存登記建物1棟，業如前述，依原告所提方案分割，各共有
    人分得之土地均甚為方正，且原告與被告乙○○分得之土地
    ，可與其等所有之學北段1238-5、1238-4、1238-2地號土地
    合併使用，被告2人亦同意依原告所提之方案分割，是本院
    審酌系爭土地形狀、現占有使用之現況及共有人之意願，認
    依如附圖所示方案分割，較符合全體共有人利益，爰判決如
    主文第1項所示。
八、按因共有物分割、經界或其他性質上類似之事件涉訟，由敗
    訴當事人負擔訴訟費用顯失公平者，法院得酌量情形，命勝
    訴之當事人負擔其一部，民事訴訟法第80條之1定有明文。
    本件兩造因被告陳郁芬即洪王昭嬋之遺產管理人之應有部分
    遭假扣押查封而不能協議分割，本院認本件訴訟費用23,347
    元（第一審裁判費16,147元、土地複丈費7,200元）應由原
    告及被告乙○○各負擔7,783元，被告陳郁芬即洪王昭蟬之
    遺產管理人負擔7,781元，爰確定如主文第2項所示。
九、訴訟費用負擔之依據：民事訴訟法第78條、第85條第1項、
    第80條之1、第87條第1項。
中    華    民    國    99    年     3    月    17    日
                  民事第三庭    法  官  蘇正賢
以上正本係照原本作成
如對本判決上訴，須於判決送達後20日內向本院提出上訴狀
中    華    民    國    99    年     3    月    17    日
                                書記官  陳美萍

司法院資訊處製作；財團法人民間司法改革基金會備份。
